【裁判字號】    97,交抗,1464
【裁判日期】    971006
【裁判案由】    違反道路交通管理處罰條例
【裁判全文】
臺灣高等法院交通事件裁定            97年度交抗字第1464號
抗  告  人
即受處分人   甲○○
上列抗告人因違反道路交通管理處罰條例案件，不服臺灣臺北地
方法院，中華民國97年8月29日所為裁定（97年度交聲字第2197
號），提起抗告，本院裁定如下：
    主  文
原裁定撤銷，發回臺灣臺北地方法院。
    理  由
一、原裁定意旨略以：異議人即受處分人甲○○為營業小客車駕
    駛人，未於民國96年6月8日至96年8月8日期間辦理96年度營
    業小客車駕駛人執業登記查驗，並逾期達6個月以上之事實
    ，為異議人所不爭執，有臺北市政府警察局違反道路交通管
    理事件裁決書、內政部警政署計程車駕駛人資訊系統資料在
    卷可憑。另以年度查驗之立法目的，係藉由主管機關審查計
    程車駕駛人之駕駛執照有效與否、有無於執業期間犯案等情
    事，以查計程車駕駛人是否符合資格，俾利主管機關對於計
    程車駕駛人之行政管理，並保障乘客安全。倘計程車駕駛人
    未遵期辦理年度查驗且已逾期達6個月以上，實具有執業登
    記與實際執業情況不符之高度可能性，如不逕予廢止執業登
    記，有礙於上開年度查驗立法目的之達成，亦會降低乘客對
    於計程車職業之信賴感。而異議人所持領之執業登記證內頁
    已明確告知伊關於計程車駕駛人應注意之權益事項，以及下
    次應辦理年度查驗之日期，已足提醒異議人注意遵守，異議
    人既以計程車駕駛為職業，就計程車駕駛人之執業登記取得
    資格為何、何時需申請換發新證、何時需辦理異動登記、何
    時需參加年度查驗，異議人應明確知悉並確實遵守。況且，
    執業登記證之內頁已明確記載「下次辦理年度查驗」之日期
    ，已如前述，而執業登記證正面係記載「有效期限」之日期
    ，二者之用語顯不相同，並無使計程車駕駛人產生誤認之虞
    ，實難認專業之計程車駕駛人有將換發新證及年度查驗日期
    混淆之可能。再者，縱認異議人確有誤認換證日期為年度查
    驗日期之情事，而未於規定期限參加年度查驗，此亦為可歸
    責於己之事由，尚難以此做為解免行政罰之理由云云。因認
    原處分機關，依道路交通管理處罰條例第36條第3項、第4項
    規定，廢止受處分人執業登記，並自裁決日起1年內不得再
    為申辦。並無不合，駁回異議，固非無見。
二、抗告意旨略以：抗告人並未接獲主管機關對於辦理計程車執
    業登記證之年度查驗通知單，且因95年換發之新式登記證其
    有效日期登記在乘客與駕駛觀看此面，與95年前舊式登記證
    將有效日期及審驗日期皆註明在內頁之方式不同，致使伊誤
    解而未於期限內辦理年度審驗，而主管機關將其執業登記證
    逕予取消將斷絕抗告人之生計，經濟上實無法負擔，請求法
    院能審酌該計程車執業登記證及壓克力架之實際樣式，撤銷
    原裁定而准抗告人補辦計程車職業登記證之年度查驗等語。
三、本院查：
    (一)按道路交通管理處罰條例第37條第7項規定：「計程車駕
      駛人執業資格、執業登記、測驗、執業前、在職講習與講
      習費用收取、登記證核發及管理等事項之辦法，由內政部
      會同交通部定之。」另計程車駕駛人執業登記管理辦法第
      1條規定：「本辦法依道路交通管理處罰條例第37條第7項
      規定訂定之。」是以，計程車駕駛人有關執業登記證之查
      驗應依前揭管理辦法之規定辦理查驗。次按汽車駕駛人以
      從事計程車駕駛為業者，應於執業前向執業地直轄市、縣
      （市）警察局申請辦理執業登記，領有計程車駕駛人執業
      登記證（以下簡稱執業登記證）及其副證，始得執業；執
      業登記證及其副證每年查驗一次，計程車駕駛人自領得執
      業登記證及其副證之翌年起，應於每年出生日前後1個月
      內檢具國民身分證、職業駕駛執照、執業事實證明文件、
      執業登記證及副證，向原發證之警察局申請查驗，計程車
      駕駛人執業登記管理辦法第2條、第11條第1項分別定有明
      文。又計程車駕駛人，不依規定期限，辦理執業登記事項
      之異動申報，或參加年度查驗者，處新臺幣（下同）1,20
      0元罰鍰；逾期6個月以上仍不辦理者，廢止其執業登記，
      且未滿1年不得再行辦理執業登記，道路交通管理處罰條
      例第36條第3項、第4項，固定有明文。
    (二)惟人民工作權、生存權應予保障，此於憲法第15條定有明
      文，受處分人身為營業小客車駕駛人，而其執業登記證乃
      為其職業駕駛計程車之形式要件，若有權機關為撤銷此等
      執業登記，係足以改變或剝奪受處人之執業身分、地位，
      自應踐行正當之法律程序，並以侵害最小之方式先行為之
      ，方合乎比例原則，始合致憲法上所保障工作權之本旨；
      例如先以通知或予罰鍰之告誡或警告性處分，如受處分人
      未予遵循，始為後續之註銷其執業登記之重大處置，若未
      有通知或罰鍰之先行前置處分，而逕予註銷其執業登記，
      此即造成受處分人之突襲，當與憲法第8條所保障之正當
      法律程序有違。是此，按道路交通管理處罰條例第36條第
      2 項規定：「營業小客車駕駛人，不依規定期限，辦理執
      業登記事項之異動申報，或參加年度查驗者，處新臺幣
      1,200元；逾期6個月以上仍不辦理者，註銷其執業登記。
      」，次按道路交通管理處罰條例第8條第1項第1款及第2項
      之規定，公路主管機關於裁決前，應給予違規行為人陳述
      之機會。本於上揭之法理，受處分人如未在96年6月8日至
      96年8月8日期間辦理96年年度查驗，主管機關應先行告發
      罰鍰，並應讓受處分人有陳述意見之機會，如告發罰鍰後
      受處分人仍未參加年度查驗，且已逾6個月以上，受處分
      人仍不辦理者，始可註銷其執業登記，此有交通部95年12
      月22日所發之交路字第0950060166號函附卷可憑。然觀
      本件除未作成舉發違反道路交通管理事件之通知單外，亦
      無告發罰鍰之先行為，有臺北市政府警察局所發北市警交
      字第09733196900號函文函覆受處分人之申訴案件在卷可
      稽（見原審卷第7頁），即由臺北市政府警察局於97年8月
      19日以北市警交裁計字第9708190003號違反道路交通管理
      事件裁決書 (見原審卷第6頁)，逕為註銷甲○○之執業登
      記，實質上已剝奪受處分人於裁處作成前為陳述意見之機
      會，似已違反上揭之立法意旨與憲法所保障工作權之本旨
      ，至為灼然。從而本件違規裁決之處分，即有不當。
    (三)綜上，原審駁回受處分人聲明異議，容有未洽。抗告意旨
      雖未指摘及此，惟原裁定既有上述可議，應由本院將原裁
      定撤銷，並發回原審詳予調查後，另為適當之裁定。
五、據上論結，應依道路交通案件處理辦法第26條，刑事訴訟法
    第412條，裁定如主文。
中    華    民    國    97    年    10    月    6    日
                  刑事第二十二庭審判長法  官  何菁莪
                                      法  官  洪于智
                                      法  官  江振義
以上正本證明與原本無異。
不得再抗告。
                                      書記官  陳媛容
中    華    民    國    97    年    10    月    6    日


司法院資訊處製作；財團法人民間司法改革基金會備份。
